【裁判字號】    97,消債更,710
【裁判日期】    980123
【裁判案由】    更生事件
【裁判全文】
臺灣臺南地方法院民事裁定           97年度消債更字第710號
債  務  人  甲○○
代  理  人  徐豐益律師
上列當事人聲請消費者債務清理事件，本院裁定如下：
    主  文
聲請駁回。
聲請費用壹仟元由聲請人負擔。
    理  由
一、按債務人對於金融機構因消費借貸、自用住宅借款、信用卡
    或現金卡契約而負債務，在聲請更生或清算前，應提出債權
    人清冊，以書面向最大債權金融機構請求協商債務清償方案
    並表明共同協商之意旨，消費者債務清理條例（下稱消債條
    例）第151條第1項定有明文。揆其立法意旨無非認債務人對
    於金融機構因前開原因所負欠債務，其法律關係較為單純明
    確，金融機構並已訂有債務協商機制，如能協商成立，債務
    人不需依消債條例聲請更生或清算，可疏減法院負擔，有效
    分配司法資源，並使債務人得自主解決其債務，爰就此部分
    採行前置協商主義。又中華民國銀行公會（下稱銀行公會）
    為使協商前置程序順利並快速進行，擬定相關所需文件說明
    ：包括(一)前置協商申請書。(二)身分證正反面影本。(三)申請人
    財產及收支狀況說明書。(四)債權人清冊。(五)近2年綜合所得
    資料清單及最近1個月核發財產資料。(六)近3個月薪資證明（
    如無證明請出具收入切結書）。(七)勞工保險投保資料表及明
    細（如無資料可免提供）。並於網路上公告、備妥相關申請
    表格供債務人下載使用。經核，前開文書既屬達成協商所必
    要審核文件（包含為確認「確為債務人本人申請協商」及「
    可能履行之協商內容」等），且已較債務人向法院聲請更生
    或清算時所應提出及檢附文件簡便（應無提出之困難性），
    並於協商不成立後可挪作聲請更生或清算應提出文件之一部
    ；加以承前述，前置協商之立法意旨既在疏減法院負擔，而
    責由最大債權銀行介入以求當事人間之自主解決債務，則最
    大債權銀行於適當範圍內通知債務人配合提出相關文件，以
    減輕最大債權銀行依法授權調取（詳消債條例第151條第2項
    ）之不便，堪認係符衡平原則而無不妥之處。即銀行公會所
    訂前述應檢附之文件，雖較法律所規定之內容煩瑣，但仍有
    其必要，並易促成協商方案形成。準此，倘最大債權銀行依
    前開規定通知債務人補正，而債務人無正當理由，不予以補
    正時，顯係故意以此脫法方法延滯協商程序之進行，以達其
    意圖規避前置協商制度之不法目的，如准其所為，勢將造成
    前置協商制度條文形同具文，故應認債務人並不得再執此可
    歸責於己之事由，逕援引同法第153條前段規定主張最大債
    權銀行逾30日不開始協商，而得逕向法院聲請更生或清算（
    即消債條例第153條前段規定，係在規範債權人無故延滯，
    而非容許債務人恁將前置協商制度視如無物），合此敘明。
    又聲請更生或清算不合程式或不備其他要件者，法院應以裁
    定駁回之，但其情形可以補正者，法院應定期間先命補正，
    復為同條例第8條所明定。
二、聲請意旨略以：按「債務人對於金融機構因消費借貸、自用
    住宅借款、信用卡或現金卡契約而負債務，在聲請更生或清
    算前，應提出債權人清冊，以書面向最大債權金融機構請求
    協商債務清償方案，並表明共同協商之意旨。自債務人提出
    協商請求之翌日起逾30日不開始協商，或自開始協商之翌日
    起逾90日協商不成立，債務人得逕向法院聲請更生或清算。
    」消債條例第151條第1項及第153條分別定有明文。聲請人
    於民國97年5月6日依消債條例第151條第1項之規定發函向最
    大債權金融機構即中國信託商業銀行（下稱中國信託銀行）
    請求協商債務清償方案，並表明共同協商之意旨，中國信託
    銀行於97年5月7日收受上函，至97年6月7日已逾30日仍未開
    始協商，嗣聲請人再依鈞院97年7月22日裁定之意旨，於97
    年7月25日提出完整資料並發補件函至中國信託銀行，而該
    銀行迄97年11月5日止，均未通知聲請人協商，債務人自得
    逕向法院聲請更生。又聲請人無擔保或無優先權之債務總額
    未逾新臺幣（下同）1,200萬元，復未經法院裁定開始清算
    程序或宣告破產，為此，爰依法聲請更生等語。
三、經查：
  (一)聲請人主張其對金融機構因消費借貸、自用住宅借款、信用
    卡或現金卡契約而負債務，且曾發函向最大債權金融機構中
    國信託銀行請求共同協商債務清償方案，該函並經中國信託
    銀行於97年5月7日收受，有聲請人提出之上開函件及回執可
    稽，聲請人此部分之主張，堪信為真實。
  (二)惟查，中國信託銀行於收受上開函件後，因聲請人僅檢附債
    權人清冊，其餘文件皆未提出，中國信託銀行旋即請聲請人
    補正其他相關資料，然聲請人回覆於97年5月26日前補齊，
    因聲請人逾指定期限後仍未補正，故中國信託銀行於97年6
    月3日寄發「前置協商退件通知函」予聲請人，亦有中國信
    託銀行98年1月13日民事陳報狀在卷可查。本院審酌前揭法
    條規定及說明，中國信託銀行要求聲請人補提之資料，可加
    速銀行審核，令聲請人與債權金融機構間之前置協商程序得
    以順利進行，且聲請人於當時提出並無現實上之困難，是聲
    請人經中國信託銀行通知補正，仍不予補正，致中國信託銀
    行於97年6月3日寄發「前置協商退件通知函」予聲請人。就
    有無協商之實益及成立如何之協商條件而言，聲請人之財產
    及收入狀況，自屬重要事項，聲請人未提供自身完整之財產
    及收入狀況，即單方要求債權銀行與之開始協商，則對此不
    開始協商之結果，實乃可歸責聲請人個人之事由所致，中國
    信託銀行以退件處理，應屬有據。嗣後聲請人不謀重新提出
    完整資料再向最大債權銀行聲請前置協商，即逕向本院提出
    本件更生之聲請，實難認聲請人有依本條例規定向最大債權
    金融機構請求為前置協商之真意，亦難謂聲請人已合法踐行
    前置協商程序。
  (三)至聲請人另主張其再依本院97年7月22日裁定之意旨，於97
    年7月25日提出完整資料並發補件函至中國信託銀行，而該
    銀行迄97年11月5日止，均未通知聲請人協商，債務人自得
    逕向法院聲請更生等語，惟查，依據消債條例第151條第1項
    之規定，前置協商必須係在聲請更生或清算前為之，否則聲
    請人既已向法院提出更生之聲請，自難認聲請人具有依本條
    例規定為前置協商之真意，因此，即使聲請人於聲請更生後
    ，再於97年7月25日提出完整資料並發補件函至中國信託銀
    行請求協商，因核與消債條例第151條第1項之規定不符，仍
    難謂聲請人已合法踐行前置協商程序。
四、綜上所述，本件並未符合消債條例第153條前段得逕向法院
    聲請更生之規定，聲請人即向本院提出本件聲請，從而，本
    件聲請未遵循同條例第151條第1項之規定與全體金融機構債
    權人先行債務協商之機制，且上開欠缺又屬無從補正，依上
    說明，自應駁回其更生之聲請，爰裁定如主文。又如聲請人
    仍有欲為前置協商之意思，自可將所需文件備齊，再重新送
    件，仍隨時可與最大債權銀行開始協商程序，附此敘明。
中    華    民    國    98    年    1     月    23    日
                  民事第三庭  法  官  林福來
上為正本係照原本作成。
如不服本裁定，應於裁定送達後10日內，以書狀向本院提出抗告
，並繳納抗告費新臺幣1千元。
中    華    民    國    98    年    1     月    23    日
                              書記官  吳俊達


司法院資訊處製作；財團法人民間司法改革基金會備份。
